臺灣臺北地方法院民事判決
　　　　　　　　　　　　　　　　  109年度北簡字第8964號
原      告  劉承峰  
訴訟代理人  吳俊儒律師
被      告  陳以斯帖
訴訟代理人  簡維能律師
複 代理 人  張雅琳律師
上列當事人間請求返還不當得利等事件，本院於民國110年11月2
9日言詞辯論終結，判決如下：
    主      文
被告應給付原告新臺幣肆拾萬元，及自民國一０九年五月十七日
起至清償日止，按週年利率百分之五計算之利息。
原告其餘之訴駁回。
訴訟費用由被告負擔二十五分之二 ，餘由原告負擔。
本判決第一項得假執行。但被告以新臺幣肆拾萬元為原告預供擔
保，得免為假執行。
    事實及理由
一、原告起訴主張：原告於民國106年9月19日與訴外人林○達簽
    立店面頂讓合約書（下稱系爭頂讓合約），約定原告以新臺
    幣（下同）40萬元頂讓坐落臺北市○○區○○路0段0號1樓及地
    下1樓之店面（下稱系爭店面）及系爭店面之設備（詳如附
    表即系爭頂讓合約後附之設備器材清單，下稱系爭設備），
    原告復與系爭店面出租人簡蕭○嬌間於106年10月3日簽立房
    屋租賃契約書（下稱系爭租約），原告再將系爭店面於107
    年5月7日轉租予被告並簽立使用房屋(店)協議書（下稱系爭
    協議書），且同意被告使用系爭設備。嗣兩造合意終止轉租
    關係，約定被告每月支付1萬元消費卷之條件，與原告換約
    ，由被告逕向出租人簡蕭○嬌承租系爭店面。詎料，被告於1
    07年6月與出租人換約時起至108年3月原告原租期結束時止
    ，共計10個月均未按月支付消費卷，故被告應給付原告同等
    價值之損害賠償金10萬元。又被告於終止與原告間之轉租關
    係後，即應將系爭設備返還予原告，惟被告竟將系爭設備轉
    賣予第三人，被告自屬無法律上原因而受有利益，致原告受
    有40萬元之損害，爰依不當得利法律關係提起本件訴訟等語
    。並聲明：被告應給付原告50萬元，及自起訴狀繕本送達翌
    日起至清償日止，按週年利率5%計算之利息。
二、被告則以：被告係向原告表示希望原告以8萬8,000元入股為
    消費股東，惟遭原告拒絕，是原告既未同意成為股東，被告
    自無按月給付原告1萬元消費卷之理。又原告以40萬元向林○
    達所頂讓之標的尚包含系爭店面及協助營業前之相關準備措
    施，並非單純系爭設備之價值，且系爭頂讓合約後附之設備
    器材清單係原告與林○達所簽立，且系爭協議書第5點雖載明
    有明細單，但實際上並無明細單存在，當時原告所留存之物
    品僅為無法利用之雜物，並非如原告所稱之生財器具，是原
    告應舉證證明其確有將相同或等價之系爭設備交予被告。另
    兩造於107年5月間成立系爭協議書後，原告之合夥人張○維
    曾於107年5月17日、18日向原告詢問如何處置遺留之雜物，
    被告業已表明遺留之物品可逕行清除等語，且依原告與簡蕭
    ○嬌間之系爭租約第12條亦約定，如有遺留物品時，視同廢
    棄物，顯見原告並未交付任何生財器具予被告，且亦無保留
    任何物品之意思甚明。再觀原告於鈞院108年度訴字第4912
    號請求給付使用權利金之民事事件起訴時並未主張系爭設備
    之返還，而係遲至109年1月17日始有此部分之主張，顯與常
    理不符。此外，被告於107年6月1日向原告詢問兩造間之契
    約關係是否業已結清，原告亦予以肯認，則若原告確有將生
    財器具交付予被告，斯時原告應會要求被告返還，且兩造約
    定之起租日為107年6月20日，而兩造於107年6月1日即合意
    終止轉租，被告實無必要支付高達15萬元予原告，顯見被告
    前給付原告之15萬元已包含原告留存於系爭店面之物品等語
    ，資為抗辯。並聲明：原告之訴駁回。
三、經查，原告於106年9月19日與林○達簽立系爭頂讓合約，原
    告並於106年10月3日與系爭店面出租人簡蕭○嬌簽立系爭租
    約，原告再於107年5月7日與被告簽立系爭協議書。又原告
    前對被告提起請求給付權利金之民事訴訟，經本院以108年
    度訴字第4912號判決駁回原告之訴確定（下稱系爭確定判決
    ），此有系爭頂讓合約、系爭租約、系爭協議書及系爭確定
    判決等在卷可稽（見本院卷第15至33頁、第77至83頁），且
    為兩造所不爭執，均堪信為真實。
四、得心證之理由：
    原告主張被告前同意每月給付原告1萬元消費卷為條件要求
    原告換租約，且原告依系爭協議書交付予被告使用及保管之
    系爭設備，於兩造合意終止後，被告迄未返還，因被告已將
    系爭店面及系爭設備轉讓予第三人，被告自應給付及償還原
    告同等價值之賠償金及不當得利等語；則為被告所否認，並
    以前揭情詞置辯。是本件之爭點為：（一）原告請求被告賠
    償消費卷同等價值之賠償金10萬元，是否有據？（二）原告
    請求被告償還系爭設備之不當得利，是否有據？茲分述如下
    ： 
（一）原告請求被告賠償消費卷同等價值之賠償金10萬元，是否
      有據？
      原告主張被告懇求原告讓其與房東換租約，同意每月支付
      原告1萬元消費卷，故自被告與房東換租約起即107年6月
      起至108年3月原告原租期結束止，計10個月，被告本應給
      付原告計10萬元消費卷，然被告迄未給付，且因被告已將
      系爭店面轉讓予他人，故依據民法第226條第1項規定被告
      應給付原告同等價值損害賠償金10萬元（計算式：1萬元×
      10個月＝10萬元）云云，固據提出107年5月31日兩造間通
      訊軟體內容為憑（見本院卷第35至37頁）。然為被告所否
      認，辯稱：被告當初係邀請原告入股為消費股東8萬8,000
      元，故每月給予原告消費卷1萬元，但原告並未同意等語
      ，亦據提出107年5月31日兩造間通訊軟體紀錄為憑（見本
      院卷第71至73頁）。查稽諸原告所提出之107年5月31日通
      訊軟體內容：「(被告）：早安，小劉，我們真的想要弄
      好咖啡廳，也花錢及時間在這裡，股東們一起負擔整個店
      ，我們想要用我家CG Coffee的品牌，需要花錢整個裝潢
      ，但是大家堅持跟房東簽約後才能裝潢，可以嗎？我知道
      租金有一萬元的價差，沒關係啦，我們有做眾籌，您可以
      當我們的消費股東，就是沒有經營的壓力，只有年底分潤
      權利，我們可以每月給您一萬元的消費卷，您可以對外說
      是您是股東或您開了一家咖啡店，…」（本院卷第35至37
      頁），互核被告所提出同日兩造間之通訊軟體內容：「（
      被告）：但是您若願意支持我們，也可以考慮一下當我們
      的消費股東88000元，每月給您1萬消費卷給9個月，年底
      再發紅利10％給您，我算了一下從現在開始到您3月底差不
      多了，好嗎？我們可以每月給您1萬元的消費卷，您可以
      對外說是您是股東或您開了一家咖啡店，歡迎大家一起來
      。（原告）：謝謝妳們的相挺，小劉一定不會忘記恩情的
      。（被告）：或是一次卷全部給。…（原告）：〝暫時先不
      考慮投資咖啡廳了〞，我發現我好像欠房東1個月租金，還
      是拿到現金趕快轉交給他，讓你們好後續的安排。」(見
      本院卷第71至73頁）以觀，堪認被告所提出每月給付原告
      1萬元消費卷，應係指原告倘入股為消費股東後，被告同
      意每月給付原告股東分潤利益，然原告嗣後未同意入股為
      消費股東；又參以原告前向被告提起給付使用權利金之民
      事訴訟，經本院以系爭確定判決在案，而稽諸系爭確定判
      決理由認定：「…再查兩造於107年5月7日簽立系爭協議後
      ，由被告於同年月31日以LINE通訊軟體向原告提議：『我
      們真的想要弄好咖啡廳』、『也花錢及時間在這裡』、『股東
      們一起負擔整個店，我們想要用我家CGcoffee的品牌，需
      要花錢整個裝潢，但是大家堅持跟房東簽約後才能裝潢，
      可以嗎』、『您可以當我們的消費股東，就是沒有經營的壓
      力，只有年底分潤權利』、『股東有遇到房東（按，即簡蕭
      鳳嬌，下同），可以換約』、『她們同意』、『我們股東們擔
      心你若是我們弄好會收回去』、『怕作白工』、『怕被踢掉』
      等語，原告則以LINE訊息回覆：『基本上跟房東談好就好
      ，只要押金十五萬，算三個月，一個月只要五萬了，之前
      你們已經先給我押金六萬了，直接差價九萬給我，你們明
      天就跟房東約就好了。能簽幾年你們自己談唷』、『暫時先
      不考慮投資咖啡廳了，我發現我好像欠房東一個月租金，
      還是拿到現金趕快轉給他，讓你們好後續的安排』…，堪信
      原告主張被告支付之第1期6萬元權利金實則為押金，兩造
      合意在房東簡蕭○嬌同意換約及被告支付扣除6萬元押金後
      需再付9萬元之條件下，雙方即終止系爭協議。而被告確
      於107年5月8日支付原屬押金之6萬元，並於107年6月1日
      代付原告積欠簡蕭○嬌之1個月租金5萬元，及匯款3萬元、
      1萬元予原告後，共已給付9萬元（計算式：5萬元＋3萬元＋
      1萬元＝9萬元）為帳務之結清，亦於同日以「以馬內利國
      際貿易有限公司」名義與簡蕭○嬌簽立系爭店面之租約（
      被告則任連帶保證人）等情…，則堪認兩造確已於107年6
      月1日合意終止系爭協議。則原告所稱15萬元僅係房租換
      約之押金，而非結清系爭協議之費用，系爭協議並未終止
      云云，亦無可取。…」（見本院卷第31至33頁)，可認原告
      係在被告給付原告計15萬元之條件下，同意與被告終止轉
      租關係，並由被告與房東進行換租約，是原告主張被告係
      以每月給付原告1萬元消費卷作為換租約之條件，並無可
      採。從而，原告請求被告賠償消費卷同等價值之賠償金10
      萬元，應屬無據。
（二）原告請求被告償還系爭設備之不當得利，是否有據？
　 1、查稽諸原告前與林○達簽立之系爭頂讓合約第1條約定：「
      店名為：ARTR PRIVATE KITCHEN。使用範圍：店鋪1樓及
      地下1樓所有生財器具及空間。甲方（即林○達）同意以40
      萬元整將下列權利讓渡給乙方（即原告），並讓乙方於此
      有經營之權利：1.店面（不含房地產所有權）。2.生財器
      具（設備器具清單另附之，點交時由乙方簽收）。3.甲方
      願意協助乙方完成店鋪營業前之相關準備措施（租約轉讓
      、人員安排、原物料及設備廠商提供…）。乙方應於簽約
      當日以匯款方式支付甲方頂讓金共計40萬元整。」等語（
      見本院卷第15頁）；又參以證人林○達到庭證稱：本院卷
      第15頁之頂讓合約書是我頂讓給原告的，而本院卷第19頁
      的附件設備器材清單是我在簽約前，按現場即系爭店面的
      設備所打，在簽約當時，也有依照附件設備器材清單與原
      告一一做確認，我轉讓給原告的部分包括店面、生財器材
      及開業前的相關準備措施，原告當時頂讓系爭店面是希望
      經營輕食的咖啡廳，希望由我幫他設定前期的輕食菜單，
      這就是開業前的準備措施，而生財器材就是附件所示的設
      備器材清單等語（見本院卷第179頁、第181頁），堪認原
      告支付予林○達之頂讓金40萬元係包含系爭店面、系爭設
      備及協助原告店鋪營業前之相關準備措施，且原告依據系
      爭頂讓合約已取得系爭店面之系爭設備所有權。又原告主
      張系爭店面之系爭設備兩造已合意先由被告保管及使用乙
      節，則為被告所否認，辯稱依據原告與房東簡蕭○嬌簽立
      之系爭租約第12條約定：「遺留物之處理：乙方遷出時，
      如遺留物品時，視同廢棄物，任由甲方處理。其處理所支
      出之費用，由保證金先行扣抵，如有不足，由乙方補足。
      」（見本院卷第83頁）及107年5月18日被告與被告之合資
      人員間通訊軟體紀錄內容：「（張哲維）：樓下物品已與
      小劉哥聯繫，可以全數清除。」（見本院卷第75頁），可
      知原告留存於系爭店面之物品本應由原告支付費用處理，
      且原告既告知被告之合資人員可將原告遺留在系爭店面之
      物品逕行清除，則表示原告無保留系爭店面任何物品之意
      。另依兩造間107年6月1日通訊軟體內容：「（被告）：
      扣掉代付6月租金5萬，所以是匯4萬元，就清了。（原告
      ）：是的。」(見本院卷第85頁)及由兩造約定之起租日為
      107年6月20日，然兩造於107年6月1日即提前合意終止租
      賃關係以觀，被告實無支付原告高達15萬元之理，可認兩
      造間之契約關係業經被告給付原告15萬元後已完全結清（
      包含原告遺留於系爭店面之物品在內）云云。然查，稽諸
      系爭協議書係以手寫方式精簡撰寫，並非以制式合約方式
      擬定，可認系爭協議書內容應係經由兩造磋商確認同意後
      所擬定，又系爭協議書第5點既約定：「店內的裝潢、生
      財器具列明細單，可以先保管，可使用。」等語（見本院
      卷第21頁），可認兩造應認系爭店面內之生財器具與一般
      物品並非相同，始於系爭協議書上特別約明先行交由被告
      使用及保管，亦即被告依據系爭協議書對於系爭店面之生
      財器具有使用及保管之權利與義務，是107年5月18日被告
      與被告之合資人員間通訊軟體紀錄內容所稱之「物品」，
      應指一般物品，而非系爭店面之生財器具。又原告與房東
      簡蕭○嬌間之系爭租約縱然約定原告有自行清除系爭店面
      遺留物之義務，惟基於債之相對性原則，該約定之效力不
      及於被告，被告自不得依據原告與房東簡蕭○嬌間之系爭
      租約據以將系爭店面之生財器具予以清除。另參以107年5
      月31日兩造間通訊軟體內容：「(原告)：基本上跟房東談
      好就好，只要押金15萬，算3個月，1個月只要5萬了，之
      前你們已經先給我押金6萬了，直接差價9萬給我，你們明
      天就跟房東約就好了。能簽幾年你們自己談唷。」（見本
      院卷第127頁）及系爭確定判決理由認定：「…至系爭協議
      終止後租賃物（含店內設備器材）之返還及權義歸屬，尚
      非本件審究範圍，併此述明。」（見本院卷第33頁），堪
      認原告於107年6月1日通訊軟體所稱15萬元結清乃指兩造
      間轉租關係終止之條件，而不涉及系爭設備權益之歸屬。
      從而，被告上開所辯，並無可採。
　 2、按當事人主張有利於己之事實者，就其事實有舉證之責任
      。民事訴訟法第277條第1項前段定有明文。又無法律上之
      原因而受利益，致他人受損害者，應返還其利益。雖有法
      律上之原因，而其後已不存在者，亦同。不當得利受領人
      所受利益之性質或其他情形不能返還者，應償還其價額，
      此觀民法第181條但書規定自明。所謂所受利益依其他情
      形不能返還者，如受領利益本身之滅失、被盜或遺失，及
      受領人將受領標的物出售、贈與或與他人之物互易而移轉
      其所有權，均屬之。而該價額之計算，應以其價額償還義
      務成立時之客觀交易價值定之。原告固主張依據系爭協書
      第5條之約定可知原告已將系爭店面之系爭設備全數交由
      被告使用及保管云云，然為被告所否認。依上開說明，原
      告自應就其已將系爭設備全數交付於被告之有利事實負舉
      證之責。查原告並未提出系爭協議書第5條所列之生財器
      具明細單，是難單憑原告與林威達所簽立之系爭頂讓合約
      中後附之設備器材清單內容，即逕認為系爭協議書所列明
      細單之內容。惟參諸證人林威達到庭證稱：我於110年2月
      23日有至系爭店面看過系爭頂讓合約後附之設備器材清單
      上的器材，我沒有繞整間房屋，因為是半開式的，我由客
      席看到確定的有「臥式工作檯冰箱」、「雙門立式上凍下
      藏冰箱」、「西式四口爐含下層烤箱」、「落地式油炸機
      」、「90X60落地式鐵板煎台」、「上層明火烤箱」、「
      靜電式油煙處理機」仍在系爭店面內，我於110年2月23日
      去系爭店面時，因為我在系爭店面工作1年多，且我做廚
      房有10年經驗，所以對設備的熟悉度應該比一般人強，而
      我剛所述留存的設備的擺放位置、高低及品牌跟我之前在
      那邊工作都是一樣的，雖然外觀看起來是舊的，但有清潔
      乾淨，那些設備我之前都有用過，所以可以確認這是我交
      付給原告的器材，我剛剛所說在系爭店面還有看到的設備
      ，是屬於半固定式的，因為廚房當時在設計時，會依照設
      備的尺寸做規劃，所以我上述所說器材還存在的都還是剛
      好在原來設計的位置上，且仍存有相關之瓦斯管線等語（
      見本院卷第180至182頁），堪認原告應有交付附表所示之
      「臥式工作檯冰箱」、「雙門立式上凍下藏冰箱」、「西
      式四口爐含下層烤箱」、「落地式油炸機」、「90X60落
      地式鐵板煎台」、「上層明火烤箱」、「靜電式油煙處理
      機」（下稱系爭7項設備）等設備予被告，其餘設備部分
      ，因原告並未舉證，即難憑採。又原告既有交付系爭7項
      設備予被告使用及保管，且被告先前所給付原告之15萬元
      僅兩造合意終止轉租關係之條件，並無涉及生財器具之歸
      屬權益，均如前述，則兩造間轉租關係於107年6月1日合
      意終止後，被告受有系爭7項設備已無法律上原因，被告
      即負有返還系爭7項設備之義務。又被告自承已將系爭店
      面以100萬元頂讓予訴外人林○琴，頂讓部分包含系爭店面
      之設備、裝潢及員工在內，亦有被告與林○琴間107年之協
      議書在卷可憑（見本院卷第241頁），堪認被告已將系爭7
      項設備出售予林○琴，依上開說明，因被告已無法將系爭7
      項設備返還予原告，則原告請求被告償還系爭7項設備之
      交易價值，應屬有據。而本院參諸證人林○達到庭證稱：
      設備清單上的「全麥旋風烤箱」、「半自動咖啡機」、「
      磨豆機」，這3樣是公司經營後再添購的，其他是我們頂
      讓的前手添購的，頂讓我們是用50萬頂讓，添購的3項約2
      5萬，而頂讓的50萬元是單純的設備，我剛剛所說單純頂
      讓店面就已經是50萬，新購20萬，但轉讓給原告時只有40
      萬元，還包括開業前準備，是為了儘快脫手，當時附件清
      單的設備有請二手廠商來現場估價，大約在60萬左右等語
      （見本院卷第180頁、第182頁）；及參以被告於107年8月
      間係以100萬元將系爭店面之設備、裝潢及員工在內頂讓
      予林玉琴；再參以原告提出之高○股份有限公司報價單顯
      示(見本院卷第278頁)，系爭7項設備110年之詢價約莫47
      萬餘元，則原告請求被告償還系爭7項物品之價額40萬元
      ，並未逾越107年間被告應返還原告系爭7項設備之客觀價
      值。從而，原告請求被告償還系爭7項設備價值40萬元，
      應屬有據，逾此部分，不得請求。
五、綜上所述，原告依據不當得利法律關係請求被告給付40萬元
    ，及自起訴狀繕本送達翌日即109年5月17日（見本院卷第45
    頁）起至清償日止，按週年利率5％計算之利息，為有理由，
    應予准許，逾此部分，為無理由，應予駁回。　　
六、本件事證已臻明確，兩造其餘攻擊防禦方法及舉證，核與本
    件判決結果無影響，爰不另予一一論述，併此敘明。
七、本件原告勝訴部分係就民事訴訟法第427條第1項訴訟適用簡
    易程序所為被告敗訴之判決，依同法第389條第1項第3款規
    定，應依職權宣告假執行。並依同法第392條第2項規定，依
    職權宣告被告預供擔保後，得免為假執行。
八、訴訟費用負擔之依據：民事訴訟法第79條。　　
中　　華　　民　　國　　110 　年　　12　　月　　15　　日
                  臺北簡易庭  法  官  陳家淳
以上正本證明與原本無異。
如不服本判決，應於判決送達後20日內向本庭（臺北市○○○路0段
000巷0號）提出上訴狀。（須按他造當事人之人數附繕本）如委
任律師提起上訴者，應一併繳納上訴審裁判費。
中　　華　　民　　國　　110 　年　　12　　月　　21　　日
                              書記官  蘇炫綺 
附表：
編號 設備器材 數量 1 臥式工作檯冰箱 3 2 半自動咖啡機 1 3 磨豆機 1 4 雙門立式冷凍冰箱 1 5 雙門立式冷藏冰箱 1 6 雙門立式上凍下藏冰箱 1 7 製冰機 1 8 洗碗機 1 9 西式四口爐含下層烤箱 1 10 落地式油炸機 1 11 90×60落地式鐵板煎台 1 12 上層明火烤箱 1 13 靜電式油煙處理機 1 14 開水機 1 15 商用微波爐 1 16 銓麥旋風烤箱 1 17 桌子 1 18 椅子 1 19 辦公設備 1